臺灣苗栗地方法院刑事判決　　　　　　　94年度易字第447號
公　訴　人　臺灣苗栗地方法院檢察署檢察官
被　　　告　乙○○
選任辯護人　林富華律師
上列被告因業務過失傷害案件，經檢察官提起公訴（93年度偵字
第4534號），本院判決如下：
    主  文
乙○○從事業務之人，因業務上之過失致人受重傷，處有期徒刑
捌月。
    事  實
一、乙○○係址設苗栗縣頭份鎮○○里○○路○ 段77巷60號「華
    謜實業股份有限公司」（以下簡稱華謜公司）負責人兼總經
    理，以承作紙製品為業，為勞工安全衛生法第2 條第2 項所
    稱之雇主，並負責公司之營運事務，本有提供予員工合於安
    全標準工作環境之責，為從事業務之人。緣華謜公司於民國
    91 年10 月間所承租之部分廠房，先前因遭逢火災導致半毀
    ，乙○○遂於92年6 月間起，指派李清金從事廠房修繕工作
    。詎乙○○身為公司負責人，亦為雇主，明知為防止有墜落
    、崩塌之虞之作業場所引起之危害，應有符合標準之必要安
    全衛生設備，而對於勞工從事2 公尺以上之高處作業，為避
    免勞工有墜落之虞，應以架設施工架等方法設置工作臺，如
    設置工作臺有困難時，應採取張掛安全網等防護措施，並應
    使勞工確實使用安全帽、安全帶等安全防護設備，方可使勞
    工從事工作，以避免因墜落而遭受生命、身體之危害，而依
    當時情形，又無不能注意之情事，竟疏未注意及此，不依規
    定確實督促李清金使用安全帽、安全帶或其他必要防護器具
    ，又未確實張掛符合標準之安全網，致李清金於92年12月6
    日16時許，在上址廠房從事屋頂鐵皮浪板搭蓋工程時，於施
    工中因強風吹拂，導致放置於一旁之鐵皮浪板搖晃而重心不
    穩，李清金因之側身摔倒墜地，且當時因未有適當之預防墜
    落設備，致其受有頭部外傷併嚴重腦挫傷、右側顱內出血、
    左側股骨骨折及呼吸衰竭等身體重大不治之重傷害。
二、案經李清金之妻李黃瑛訴由苗栗縣警察局頭份分局報告臺
    灣苗栗地方法院檢察署檢察官偵查起訴。
    理  由
一、訊據被告乙○○固坦認僱用被害人李清金於上開時、地工作
    而致其受傷等情不諱，惟矢口否認有何業務過失致重傷害之
    犯行，辯稱：事發當時，伊並不在工廠內，伊刻正自南非返
    國，是在下飛機之際，伊接獲電話後，始知悉被害人受傷之
    情事。而被害人所從事之工作，係由其自行調配安排，並各
    自保管安全帽、安全帶、皮手套等安全裝備，且被害人係專
    業從業人員，對於此等安全措施自當甚為明瞭云云。又於審
    理中辯稱：本件係因強風造成被害人墜落，係屬意外事件，
    而聲請調閱當時之氣候狀況云云。惟查：
  (一)刑法業務過失致重傷害罪之成立，須行為人所從事者，係為
    其業務範圍內之事項，且因其積極作為或消極不作為（須負
    有防止危險發生之義務）有過失，並致被害人受有傷害者，
    始足當之，是該條項所處罰者，應就各個事實，具體判斷可
    認為從事該業務之人，此觀諸最高法院76年度臺上字第6440
    號判決要旨自明。訊據被告於偵查、審理均中陳稱：伊係華
    謜公司董事長兼總經理，算是工廠負責人，因為工廠規模不
    是很大，所以伊係負責工廠之整體營運等語，復就被告所僱
    用之員工人數非多（共22人），其中公司內部並未有劃分業
    務權責或應當負責某項業務之人，而係統由被告掌管調度，
    則被告為華謜公司事業經營負責人，僱用被害人在前揭地點
    從事廠房營繕工程修復事宜，為勞工安全衛生法上之雇主，
    負責公司之營運事務，亦為工作場所負責人，核與證人即現
    場工作員工甲○○於警詢時之證述情節相符，是被告為被害
    人之雇主，且為從事業務之人，殆無疑義。
  (二)又本件現場工作環境高度超過2 公尺（實則離地面約4 公尺
    ），並未設置安全護網防護措施之事實，業據證人甲○○於
    警詢、偵查及本院審理中證述甚詳，且有事發後現場照片8
    張等在卷可佐。按勞工安全衛生法第5 條第1 項第5 款規定
    ，雇主對於有墜落、崩塌等之虞之作業場所，應提供符合標
    準之必要安全衛生設備。而該必要之安全設備，依勞工安全
    衛生設施規則第224 條規定，雇主對於在高度2 公尺以上之
    處所進行作業，勞工有墜落之虞者，應有符合標準之必要安
    全設備，於工作場所邊緣應有適當強度之圍欄、握把、覆蓋
    、護網等防護措施，並使勞工使用安全帶等防止勞工因墜落
    而遭受危險之措施。雇主為前項措施顯有困難，或作業之需
    要臨時將圍欄等拆除，應採取使勞工使用安全帶等防止因墜
    落而致勞工遭受危險之措施。又勞工安全衛生設施規則第28
    1 條第1 項亦規定，雇主對於在高度2 公尺以上之高處作業
    ，勞工有墜落之虞者，應使勞工確實使用安全帶、安全帽及
    其他必要之防護具。前項規定經雇主採安全網等措施者，不
    在此限。再被告雖辯稱有提供並要求員工自行保管安全帽、
    安全帶等安全裝備等情，固與證人甲○○之證述情節相符，
    惟被告乙○○身為該工作場所負責人，實應確實要求並督促
    員工穿戴安全設備，尚不得以曾經要求員工自行調配安排工
    作內容，而據以解免其應盡之監督責任。
  (三)況訊之證人甲○○於警詢中證述：當時因為工作因素，需要
    時常移動，因此渠與李清金皆未戴安全帽，且未在身上佩掛
    安全帶等語（見93年5 月20日及同年11月9 日警詢筆錄）。
    嗣於於審理中復改口證稱：渠與李清金有戴安全帽、安全帶
    ，只是安全帽未繫緊、安全帶則未扣在C 型鋼架上云云。惟
    查，證人於前2次警訊中，皆證稱：因工作需要時常移動，
    均未戴安全帽，亦未佩掛安全帶，且該次之之訊問已相隔逾
    半年，均未更易，嗣後之更易其詞，即難以以遽採。況退步
    言之，果被害人確係如被告或證人所述，有戴安全帽，亦僅
    能防止頭部遭致異物之侵及，然對於垂直墜落意外之發生，
    並無防阻能力，是被告仍需提供諸如安全護網之防護措施，
    始得謂已符合標準之必要安全設備。再被告為工作場所負責
    人，本應善盡前述之注意義務，且依當時情形，並無不能注
    意之情事，竟疏未設置安全網，亦未使被害人確實使用安全
    帽、安全帶及其他必要之防護措施，致被害人自4 公尺高處
    側身墜落地面成傷，其應負過失罪責至為灼然。
  (四)另本案經行政院勞工委員會中區勞動檢查所調查結果，於採
    認被害人縱戴有安全帽之前提下，亦仍認為被告就(1)雇主對
    於在高度2 公尺以上之處所進行作業，勞工有墜落之虞者，
    應於工作場所邊緣設有適當強度之圍欄、握把、覆蓋、護網
    等防護措施。(2)雇主對於在高度2 公尺以上之高處作業，勞
    工有墜落之虞者，應「使」勞工「確實使用」安全帶、安全
    帽及其他必要之防護具等，應予負責，有該所94年1 月31日
    勞中檢製字第0945001445號函暨所附檢查報告書1 份在卷足
    憑。而被害人確係於前揭時、地自4 公尺高處側身墜落地面
    ，並受有上開重傷害等情，除據證人甲○○證述無訛外，復
    有為恭紀念醫院出具之被害人診斷證明書影本及甲種診斷證
    明書各1 紙等附卷可資佐證。是被害人所受之前揭重傷害，
    與被告之過失行為間確有因果關係，被告上開所辯，尚難遽
    採。此外，復有勞工保險給付申請書兼給付收據、核定通知
    書影本1 份在卷足參，是被告之業務過失致重傷害犯行，堪
    以認定。
  (五)至於被告聲請調閱當日之氣候報告1 節，經查上開勞工安全
    衛生法有關防止墜落之預防設施，原本即已將天候、強風等
    意外因素包括在內，從而，當日之天候如何，是否有強風導
    致被害人墜落云云，均僅能說明本件勞工安全意外事件發生
    之原因，然對被告之應作為而未作為之過失責任認定並無影
    響，此參酌前開行政院勞工委員會中區勞動檢查所為調查報
    告中，雖已就本件發生原因之認定，就當時確有「強風吹拂
    ，導致鐵皮浪板搖晃而重心不穩」等情形予以認定，仍認為
    被告賄過失責任等語即明（起訴書亦同為此認定）。是前開
    證據之聲請調查，既對被告過失責任之認定全無影響，本院
    因認並無調查之必要，而於審理中駁回，附此敘明。
二、被告係從事業務之人，核其所為，係犯刑法第284 條第2項
    後段之業務過失致重傷害罪。爰審酌被告雖經主管機關調查
    確認其違反雇主應負之注意義務，具有勞工安全衛生法上應
    負之行政責任，仍於審理中否認犯行，且迄今未能與被害人
    達成民事和解，併參酌其生活狀況、品行、犯罪之動機、目
    的、手段與本件被害人在將近4 公尺之高度工作，若繫緊安
    全帽，扣上安全帶將減少危險，依一般人之注意能力與程度
    ，並無不能注意之情形，致發生本件重傷害之結果，而造成
    傷害之擴大，亦與有過失等一切情狀，斟酌檢察官求處刑度
    ，量處如主文所示之刑。
據上論斷，應依刑事訴訟法第299 條第1 項前段，刑法第284 條
第2 項後段、罰金罰鍰提高標準條例第1 條前段，判決如主文。
本案經檢察官戴瑞麒到庭執行職務
中　　華　　民　　國　　94　　年　　11　　月　　30　　日
                  刑事第一庭    審判長法  官
                                      法  官
                                      法  官
以上正本證明與原本無異。
如不服本判決，應於判決送達後10日內向本院提出上訴狀（應抄
附繕本）。
                                      書記官
中　　華　　民　　國　　94　　年　　11　　月　　30　　日
中華民國刑法第284條
(過失傷害罪)
因過失傷害人者，處 6 月以下有期徒刑、拘役或 500 元以下罰
金，致重傷者，處1 年以下有期徒刑、拘役或500 元以下罰金。
從事業務之人，因業務上之過失傷害人者，處 1 年以下有期徒刑
、拘役或1 千元以下罰金，致重傷者，處 3 年以下有期徒刑、
拘役或2 千元以下罰金。
